【裁判字號】    99,重勞訴,6
【裁判日期】    991112
【裁判案由】    確認僱傭關係存在等
【裁判全文】
臺灣士林地方法院民事判決             99年度重勞訴字第6號
原      告  甲○○
訴訟代理人  趙佑全律師
複 代理 人  賴俊睿律師
被      告  大都會汽車客運股份有限公司
法定代理人  乙○○
訴訟代理人  丙○○
            薛進坤律師
上列當事人間確認僱傭關係存在等事件，本院於民國99年10月29
日言詞辯論終結，判決如下：
    主  文
原告之訴駁回。
訴訟費用由原告負擔。
    事實及理由
一、原告主張：原告自民國94年6 月26日起受僱於被告，擔任駕
    駛員，每月平均薪資約新臺幣5 萬5 千元。詎被告於98年10
    月7 日竟以電話通知原告所屬中和站站長，以原告有過站不
    停等事由，累計3 大過遭解僱為由，要求原告自翌日起休特
    別休假至該月14日。嗣原告於98年10月9 日收受被告發給之
    解僱通知書，通知解僱自是日生效。但原告並未違反工作規
    則，縱有過站不停，亦未達勞動基準法第12條第1 項第4 款
    所稱情節重大程度，被告非不得採取解僱以外之其他懲戒處
    分，達到維持工作秩序之目的，其解僱原告並非合法，兩造
    僱傭關係繼續存在。又被告非法解僱原告，已拒絕受領原告
    提供之勞務而受領遲延，原告無補服勞務義務，且原告迄今
    仍願隨時依被告指示提供勞務，被告仍應給付原告工資。然
    被告自98年10月10日起，即未再給付原告工資，為此，爰提
    起本件訴訟，請求確認兩造僱傭關係存在及請求被告按月給
    付原告工資，故聲明：(一)確認原告與被告間之僱傭關係存在
    。(二)被告應自98年10月10日起至原告復職之日止，按月於每
    月末日給付原告5 萬5 千元，及自翌月1 日起至清償日止，
    按年息5%計算之利息。(三)訴訟費用由被告負擔。
二、被告則以：原告自98年1 月至9 月因違規遭懲處之次數多達
    15次（詳如附表），功過相抵後累計遠超過3 大過，其行為
    違反工作規則情節重大，經被告給予多次改善機會，原告仍
    然犯錯，被告始予解僱，被告解僱原告符合最後手段性原則
    。又縱認兩造僱傭關係仍繼續存在，原告得請求工資亦非每
    月平均薪資，加班費、津貼、獎金等應不包括在內，故請求
    駁回原告之訴並命原告負擔訴訟費用。
三、本院之判斷：
  (一)查原告主張被告於98年10月9 日以其違反工作規則，功過相
    抵後累計3 大過為由，將其解僱等情，為被告所不否認，並
    有原告提出之大都會汽車客運股份有限公司令影本在卷可證
    （見本院調字卷第13頁），應堪信為真實。
  (二)原告另主張被告前開解僱不合法，不生效力一節，則為被告
    所否認，並以前開情詞置辯，是本件應釐清者，為被告於98
    年10月9 日終止兩造勞動契約，是否合法？
  (三)經查：
    1.按勞工違反勞動契約或工作規則，情節重大者，雇主得不
      經預告終止契約。勞動基準法第12條第1 項第4 款定有明
      文。所謂違反勞動契約或工作規則，係指勞工違反勞動契
      約所定事項而言。
    2.原告有違反勞動契約之情事：
      (1)按勞動契約內容，除經勞雇雙方合意有效訂立者外，尚
        包括依各別勞動契約本質上應遵守之事項（例如公車駕
        駛員應遵守交通規則、搭載候車民眾及避免損及乘客安
        全、廚師應從事注重衛生、服務員對客戶應親切禮貌）
        及雇主單方訂立依法可納為契約內容之工作規則。是雇
        主以勞工違反工作規則情節重大為由終止契約，實即以
        勞工違反勞動契約情節重大為由終止契約。而雇主提出
        之工作規則，倘其內容屬於各別勞動契約本質上勞工應
        行遵守事項者，毋待依勞動基準法第70條報請主管機關
        核備並公開揭示，亦不失為勞動契約內容。
      (2)本件原告為受僱於被告，擔任公車駕駛員，依其契約內
        容之本質，原告即應遵守交通規則、不得拒絕搭載候車
        民眾、並應避免危害乘客安全，且公車營運，亦屬服務
        業之範疇，駕駛員亦不得對乘客態度不佳，凡此，均毋
        庸經雇主列為工作規則，當然屬勞動契約內容，原告應
        加以遵守，如有違反，即有違勞動契約。
      (3)查被告抗辯原告有如附表所示之行為，原告已就附表編
        號01、02、04、06~10 、12~15 部分不為爭執（見本院
        卷第153 頁反面、第247 頁），可認定為真實。又附表
        編號05部分，原告已自承曾於98年6 月17日對乘客說「
        你有沒有搭過公車」等語，該言語帶有不耐與譏諷之意
        ，難認友善，應屬態度不佳無訛，原告否認態度不佳，
        自非可採。另附表編號03部分，係原告遭乘客以電子郵
        件投訴市長信箱略謂：「本人在98.5.6晚間9 點20分在
        台北車站搭上大都會客運262 區間公車，在公車行駛中
        一路違規並且危險駕駛，…在行駛至中華路北站時，以
        低速滯留站區使得後方車輛大排長龍…中華愛國西路口
        違規闖紅燈左轉…右轉重慶南路2 段駕駛員將所有路線
        燈自行關閉，並緊貼前方304 線公車後方…行經寧波重
        慶路站有人招手卻過站不停…於捷運頂溪站滯留載客，
        並占用車道…車號415-AD，駕駛員甲○○，時間PM9:20
        ~9:40 之間，乘客李先生」，此有臺北市公共運輸處99
        年8 月17日函所附電子郵件列印資料在卷可證（見本院
        卷第13 4頁）。上開電子郵件，就原告違規駕駛行為，
        無論時間、地點、情節均詳為記載，衡情並非無端陷害
        原告，被告據之辯稱原告有行車過站不停之情事，應屬
        可信。至編號11部分，被告雖辯稱係乘客利用0800免付
        費電話進行客訴云云，並提出檢舉暨行車考核紀錄表（
        見本院卷第70頁）、客訴資料（見本院卷第124 頁）為
        證，然前開紀錄表及客訴資料乃被告單方片面製作，客
        訴資料僅就違規事實、時間簡要記載，未留存乘客資料
        或來電號碼，是否真實確屬有疑，尚難遽信為真。職是
        原告應有附表編號01~10 、12~15 之事實，堪予認定。
      (4)前開事實，其中附表編號02行車超速40公里以上、使用
        手機顯然違反交通規則，原告仍猶為之，自屬違反勞動
        契約。又其中附表編號01、03、14行車過站不停，有礙
        候車民眾之搭載，應與拒絕搭載候車民眾為相同之評價
        ，原告為之，亦難認於勞動契約無違反。另其中附表編
        號05、06態度不佳，亦與原告依勞動契約本質應遵守之
        事項有違，可認違反勞動契約。
      (5)至附表編號04、07、08、09、12、13、15有關開車門聊
        天、行車吃檳榔、未開金口等事項，雖攸關被告企業形
        象之建立，但與依勞動契約本質當然為勞動契約內容之
        事項，尚非完全無間。本院本於勞動基準法為社會立法
        並非經濟立法，且勞工為弱勢族群，亟待行政機關勞工
        部門為其權益慎重把關，且避免雇主為達特定目的，片
        面、任意、隨時變更工作規則，直接影響勞工權益，並
        避免勞動基準法第70條所定應送行政機關核備之規定形
        同具文等基本思維，認為仍須被告與原告就此合意列為
        勞動契約內容，或由被告依循勞動基準法第70條規定編
        入工作規則「應遵守紀律」事項，待報請主管機關核備
        並揭示公告，始得列為勞動契約之內容。本件被告訂立
        員工獎懲細則，將上開事項之違反列為處分獎懲之事由
        ，未將之直接列為工作規則之應遵守事項，僅於工作規
        定第44條規定懲處標準訂於大都會汽車客運股份有限公
        司員工獎懲細則。而被告於93年2 月27日以大都會人字
        第93020223號函前開工作規則送請臺北市政府核備，經
        臺北市政府函復第44條仍須修訂，未予核備，嗣亦曾再
        送請核備，此有臺北市政府99年9 月17日府勞資字第09
        940342600 號函在卷可查（見本院調字卷第50頁、本院
        卷第169 頁、第179 頁），另被告雖曾將上開工作規則
        內容送予原告簽名知悉（見本院調字第46頁），但就獎
        懲細則未比照為之。依照前開說明，該員工獎懲細則，
        除本質上屬於勞動契約內容之部分外，尚不得視為勞動
        契約之一部。是原告有上開附表編號04、07、08、09、
        12、13、15之事實，亦不能認定違反勞動契約或工作規
        則。
    3.原告違反勞動契約情節重大，被告終止兩造勞動契約符合
      最後手段性原則：
      (1)按勞動基準法第12條第1 項第4 款所謂情節重大，屬不
        確定法律概念，須勞工違反勞動契約之具體事項，客觀
        上已難期待雇主採用解僱以外之懲處手段而繼續其僱傭
        關係，且雇主所為之解僱與勞工之違規行為在程度上須
        屬相當，方屬情節重大，舉凡勞工違規行為之態樣、初
        次或累次、故意或過失、對雇主及所營事業所生之危險
        或損失、勞雇間關係之緊密程度、勞工到職時間之久暫
        等，均可為判斷勞工之行為是否達到應予解僱之程度之
        衡量標準。
      (2)查行車超速、使用手機，均違反交通安全規則，不但損
        及被告企業形象，且容易肇事，對於乘客及其他用路人
        之生命、財產均構成莫大威脅，一旦肇事，常使雇主須
        負連帶賠償責任，且行車超速40公里以上及使用手機，
        難認過失為之。而公車客運之營運，莫以載運乘客收取
        票價藉此營利，站牌設置，以之為乘客等候、上下車據
        點，過站不停不但戕害服務品質，造成候車民眾報怨，
        與態度不佳一般，均可能流失客源，造成被告受損。而
        原告94年起即任職公車駕駛員，對前開情事應當有所體
        認，其竟自98年1 月起至98年9 月21日止共有1 次超速
        、1 次使用手機、3 次行車過站不停及2 次態度不佳之
        事實，原告9 個月期間違反勞動契約高達7 次，其最後
        於98年9 月21日又再違反勞動契約行車過站不停，情節
        可認重大。
      (3)原告每次違反勞動契約，被告均給予申復機會（見本院
        卷第44頁至第78頁），足認被告多次給予原告改善機會
        ，原告仍一再違反勞動契約，自無法期待被告再利用其
        他獎懲之方式達其要求原告改善之目的。而觀諸原告違
        反勞動契約之態樣，均非過失為之、前已有違反勞動契
        約之紀錄，次數頻仍，並曾遭乘客投訴至客運主管機關
        臺北市政府，原告最後又於98年9 月21日違反勞動契約
        行車過站不停，所為對雇主所營事業產生之一定之危險
        及損失，實無法期待被告以原告不勝任工作發給資遣費
        而終止勞動契約，被告應得以原告違反工作規則（勞動
        契約）情節重大為由，終止兩造勞動契約，其終止契約
        核與最後手段性原則無違。據此，被告於原告最後違反
        勞動契約之30日內之98年10月9 日以原告違反工作規則
        （勞動契約）情節重大，終止兩造勞動契約，應屬合法
        有效。
四、綜上所述，兩造勞動契約已經被告合法終止，兩造間僱傭關
    係自終止後，不復存在，原告無從依據僱傭關係，請求被告
    給付98年10月10日以後之工資。從而，原告請求確認兩造僱
    傭關係存在，並命被告自98年10月10日起至原告復職之日止
    ，按月於每月末日給付原告5 萬5 千元工資及其遲延利息，
    均非有據，應予駁回。
五、本件事證已臻明確，兩造其餘訴訟資料及攻擊、防禦方法，
    核與結論之判斷，不生影響，爰不一一論列，附此敘明。
六、據上論結，原告之訴為無理由，依民事訴訟法第78條，判決
    如主文。
中    華    民    國    99    年    11    月    12    日
                  民事第二庭  法  官  周群翔
以上正本證明與原本無異。
如對本判決上訴，應於判決送達後20日內向本院提出上訴狀；若
委任律師提起上訴者，應一併繳納上訴審裁判費，否則本院得不
命補正逕行駁回上訴。
中    華    民    國    99    年    11    月    12    日
                              書記官  游育慈
附表：
┌──┬─────┬─────────┬─────┐
│編號│發生日期  │違規事實          │備註      │
├──┼─────┼─────────┼─────┤
│ 01 │98/01/14  │行車過站不停      │原告不爭執│
├──┼─────┼─────────┼─────┤
│ 02 │98/05/06  │行車超速40公里以上│原告不爭執│
├──┼─────┼─────────┼─────┤
│ 03 │98/05/06  │行車過站不停      │原告爭執  │
├──┼─────┼─────────┼─────┤
│ 04 │98/06/15  │開車門聊天        │原告不爭執│
├──┼─────┼─────────┼─────┤
│ 05 │98/06/17  │態度不佳          │原告爭執  │
├──┼─────┼─────────┼─────┤
│ 06 │98/06/29  │態度不佳          │原告不爭執│
├──┼─────┼─────────┼─────┤
│ 07 │98/07/14  │未開金口          │原告不爭執│
├──┼─────┼─────────┼─────┤
│ 08 │98/07/23  │未開金口          │原告不爭執│
├──┼─────┼─────────┼─────┤
│ 09 │98/07/23  │行車吃檳榔        │原告不爭執│
├──┼─────┼─────────┼─────┤
│ 10 │98/07/23  │使用手機          │原告不爭執│
├──┼─────┼─────────┼─────┤
│ 11 │98/08/31  │行車過站不停      │原告爭執  │
├──┼─────┼─────────┼─────┤
│ 12 │98/09/14  │未開金口          │原告不爭執│
├──┼─────┼─────────┼─────┤
│ 13 │98/09/16  │開車門聊天        │原告不爭執│
├──┼─────┼─────────┼─────┤
│ 14 │98/09/21  │行車過站不停      │原告不爭執│
├──┼─────┼─────────┼─────┤
│ 15 │98/09/21  │未開金口          │原告不爭執│
└──┴─────┴─────────┴─────┘

司法院資訊處製作；財團法人民間司法改革基金會備份。
